【裁判字號】    97,台上,3178
【裁判日期】    970710
【裁判案由】    違反毒品危害防制條例
【裁判全文】
最高法院刑事判決            九十七年度台上字第三一七八號
上  訴  人  甲○○
            乙○○
上 列一 人
選任辯護人  莊明翰律師
上列上訴人等因違反毒品危害防制條例案件，不服台灣高等法院
中華民國九十七年四月八日第二審判決（九十七年度上重訴字第
四號，起訴案號：台灣台北地方法院檢察署九十六年度偵字第六
二八一、一○六二○號），提起上訴，本院判決如下：
    主  文
原判決關於甲○○、乙○○部分撤銷，發回台灣高等法院。
    理  由
本件原判決認定上訴人甲○○、乙○○分別有其事實欄所載之犯
行，因而撤銷第一審對於上訴人等科刑之判決，改判仍依想像競
合犯關係從一重論上訴人等以共同運輸第一級毒品罪，甲○○量
處無期徒刑，褫奪公權終身，乙○○累犯，處有期徒刑十七年，
並均為相關從刑之諭知；固非無見。
惟查：(一)、被告以外之人於審判外之言詞或書面陳述，即學理上
所稱之「傳聞證據」，依刑事訴訟法第一百五十九條第一項規定
，原則上並無證據能力，僅在法律有特別規定時，亦即符合同法
第一百五十九條之一至第一百五十九條之五所規定之情形時，始
例外賦予其證據能力。故法院若欲採用被告以外之人於審判外之
陳述作為證據者，必須先審酌該項審判外之陳述，是否符合同法
第一百五十九條之一至第一百五十九條之五所規定之情形，而得
以例外認其具有證據能力，經確認該項審判外之陳述具有證據能
力後，再依法進行交互詰問程序，以使被告對該證人有對質或詰
問之機會，並須於判決內說明其憑以認定該項審判外陳述具有傳
聞法則例外情形之理由，其採證始為適法，若不為此項說明，遽
採為犯罪之證據，即有判決理由不備之違法。至刑事訴訟法第一
百六十六條以下所規定之交互詰問程序，係屬人證調查證據程序
之一環，與證據能力係指符合法律規定之證據適格，亦即得成為
證明犯罪事實存否之證據適格，其性質及在證據法則之層次並非
相同，自不能僅以證人於審判中業經法院進行交互詰問之調查證
據程序，即認該證人於審判外之陳述具有證據適格。原判決於理
由內說明：「乙○○、林再來於審判外之陳述，對於甲○○而言
，雖具有傳聞證據之性質，但其二人經在本院審理中，以證人身
分具結後供證，並行交互詰問，且由甲○○表示意見，甲○○之
訴訟防禦權已獲實質保障，依司法院釋字第五八二、五九二號解
釋意旨，已具有證據適格」云云（見原判決第四頁第十七至二十
一頁）。其僅以乙○○、林再來業經原審進行交互詰問程序，即
認該二證人於審判外之陳述具有證據適格，置該二證人於審判外
之陳述是否符合前述傳聞法則之例外情形於不論，依上述說明，
自有判決理由不備之違法。(二)、刑事訴訟法上所謂認定犯罪事實
之證據，係指足以證明被告確有犯罪行為之積極證據而言，該項
證據必須適合於被告犯罪事實之認定，亦即必須與犯罪事實存在
具有相當關聯性者，始得採為斷罪之資料。原判決以甲○○身上
遭查扣之紙條，載有第一銀行金邊分行之帳戶號碼，而以該紙（
字）條作為上訴人等犯罪之佐證（見原判決第六頁倒數第十一行
至倒數第十行）。然該紙條上雖載有「第一銀行金邊分行之帳戶
號碼」，但該帳戶號碼與本件上訴人等有無運輸及走私海洛因之
待證事實究竟有何關聯？非無疑竇，原判決未加以說明，遽採為
上訴人等犯罪之佐證，本院自無從為採證適法與否之審斷。(三)、
原判決以扣案如其附表所示四具行動電話之「ＳＩＭ卡」（即晶
片卡），係使用者向電信業者申請租用而僅取得其使用權，並非
申請使用者所有，而未依毒品危害防制條例第十九條第一項之規
定宣告沒收（見原判決第八頁第十八至二十一行）。然行動電話
晶片卡（即「ＳＩＭ卡」）乃電信公司於出租門號時，附帶提供
予消費者為使用介面，則其所有權歸屬似應視雙方所訂服務契約
內容而定，本未可一概而論。而司法院為澈底解決法院審判之困
擾，曾函請全國各行動電話公司（包括台灣大哥大（股）公司、
泛亞電信（股）公司、威寶（股）公司、遠傳（股）公司、和信
（股）公司、中華電信（股）公司、亞太電信（股）公司），查
復各該公司行動電話「ＳＩＭ卡」所有權歸屬，各該公司函覆意
旨均謂行動電話「ＳＩＭ卡」所有權歸客戶所有，已據司法院於
民國九十七年五月六日，以院台廳刑一字第○九七○○○九七六
○號函請本院參考在案。原審未予查明，遽謂行動電話晶片卡並
非申請使用者所有，而未依上述規定宣告沒收，自嫌速斷。(四)、
刑法第五十九條規定犯罪之情狀顯可憫恕，認科以最低度刑仍嫌
過重者，得酌量減輕其刑，此固屬法院依法得自由裁量之事項。
然非漫無限制，必須犯罪確有特殊之原因或背景，且經審酌一切
犯罪情狀，在客觀上顯然足以引起一般同情，認其犯罪足堪憫恕
，即予宣告法定最低度刑期仍嫌過重者，始有其適用。原判決以
乙○○於本件私運毒品案中，負責仲介、聯繫、接機等事宜，雖
非直接參與私運毒品之核心作為，仍屬重要角色，任務雖輕鬆，
卻居於關鍵地位，惟其犯情較諸其他相類似之犯罪而言，並非甚
重，因認其犯情尚非顯不能憫恕，而依刑法第五十九條規定酌減
其刑（見原判決第七頁倒數第六行至倒數第二行）。但原判決既
謂乙○○在本案係屬重要角色，且居於關鍵地位，卻又謂其犯情
較諸其他相類似之犯罪，並非甚重，似難理解。且原判決所指其
犯情較諸其他相類似之犯罪，並非甚重一節，亦未詳細說明其所
謂「其他相類似之犯罪」究何所指？暨憑何認定乙○○犯罪情狀
較諸其他相類似之犯罪，並非甚重？復未具體說明乙○○犯罪有
無特殊之原因與背景，以及其犯罪之情狀在客觀上究竟有無「特
別足以引起一般人同情」或「情輕法重」之理由，僅籠統稱「其
犯情較諸其他相類似之犯罪而言，並非甚重，犯情尚非顯不能憫
恕」云云，即依刑法第五十九條之規定酌減其刑，尚嫌理由欠備
。以上或為上訴人等上訴意旨所指摘，或為本院得依職權調查之
事項，應認原判決關於上訴人等部分有撤銷發回更審之原因。
據上論結，應依刑事訴訟法第三百九十七條、第四百零一條，判
決如主文。
中    華    民    國  九十七  年    七    月    十    日
                      最高法院刑事第九庭
                          審判長法官  洪  文  章
                                法官  王  居  財
                                法官  郭  毓  洲
                                法官  黃  梅  月
                                法官  邱  同  印
      本件正本證明與原本無異
                                      書  記  官
中    華    民    國  九十七  年    七    月   十四   日
                                                      V


司法院資訊處製作；財團法人民間司法改革基金會備份。
